臺灣新竹地方法院民事判決　　　　　　 100年度簡上字第29號
上　訴　人　龔榮鵬
訴訟代理人　江順雄律師
被上訴人　　陳永泉
上列當事人間請求確認本票債權不存在事件，上訴人對於中華民
國100年2月25日本院新竹簡易庭99年度竹簡字第558 號第一審簡
易判決提起上訴，本院於100 年11月23日言詞辯論終結，判決如
下：
      主  文
上訴駁回。
第二審訴訟費用由上訴人負擔。
    事實及理由
壹、程序事項：
    按確認法律關係之訴，非原告有即受確認判決之法律上利益
    者，不得提起，民事訴訟法第247條第1項前段定有明文。所
    謂即受確認判決之法律上利益，係指法律關係之存否不明確
    ，原告主觀上認其在法律上之地位有不安之狀態存在，且此
    種不安之狀態能以確認判決將之除去者而言( 最高法院52年
    度臺上字第124號判例意旨參照)。本件上訴人持有被上訴人
    所簽發系爭如附表所示之本票3紙、票面金額合計為新臺幣(
    下同)270萬元(下稱：系爭本票)，業向本院聲請99年度司票
    字第546 號民事裁定准予強制執行在案，並經上訴人聲請本
    院99年度司執字第24348 號執行事件，就被上訴人所有之不
    動產、薪資等財產執行在案。而兩造就系爭本票債權之存否
    有所爭執，系爭本票債權之法律關係存否不明確，致被上訴
    人私法上之地位有不安之狀態存在，而此不安之狀態得以確
    認判決除去，應認被上訴人提起本件訴訟，有即受確認判決
    之法律上利益，合先敘明。
貳、實體方面：
一、被上訴人起訴主張：
  (一)上訴人龔榮鵬係職棒簽賭之組頭，被上訴人陳永泉於民國
      99年2 月間結識上訴人後，陸續積欠上訴人67萬元之賭債
      ，上訴人除逼迫被上訴人簽發9張面額共108萬8,908 元之
      本票(被上訴人另向本院提起99年度竹簡字第557號確認本
      票債權不存在事件審理中 )外，並強迫被上訴人以名下坐
      落新竹市○○段358-1、358-32地號土地、359建號建物為
      上訴人設定100 萬元抵押權，且強逼被上訴人簽立系爭如
      附表所示本票3 紙，使上訴人能順利取得被上訴人大部分
      之薪資，而將銀行信用貸款債權對被上訴人薪資受償之機
      會減至最低。實則，上訴人從未交付被上訴人任何金錢，
      兩造間亦未存有消費借貸之法律關係，上訴人卻藉此執行
      被上訴人之不動產、薪資，致被上訴人走投無路。被上訴
      人自得起訴請求確認上訴人所持有系爭如附表所示之3 紙
      本票，對被上訴人之本票債權不存在。
  (二)又上訴人確為不合法的職棒簽賭組頭，其本身也簽賭負債
      累累(本院另案99年度竹簡字第557號案件內有上訴人與組
      頭對匯之簡訊 )。且被上訴人父親也接到威脅電話報警處
      理，被上訴人為維護家人安危，始於99年7 月間被迫簽下
      系爭3紙本票面額共計270萬元，讓上訴人得以對於被上訴
      人執行法律上扣薪程序。
  (三)再者，上訴人雖稱其借款270 萬元予被上訴人云云，惟上
      訴人始終未能提出270 萬元的資金流向證明，復未要求被
      上訴人書立借據，及徵求擔保品，並非上訴人所宣稱的經
      驗不足，實因上訴人知悉被上訴人有向銀行借款，又有房
      貸要繳，另又積欠其他組頭賭債，屆時被上訴人無法清償
      ，必然會遭強制執行，始會要求被上訴人簽立系爭3 紙面
      額共計270 萬元之本票予上訴人，此參被上訴人與上訴人
      一起前來法院聲請本票裁定，並由被上訴人支付本票裁定
      准予強制執行之聲請費，這都係因被迫不得不按照上訴人
      之旨意簽下系爭本票。
  (四)另被上訴人係於99年2 月間才認識上訴人，上訴人辯稱系
      爭270 萬元本票係於98年間簽發並非事實，且兩造間除了
      另案面額25萬元之本票外，其餘所有本票於簽發時均為上
      訴人、被上訴人及訴外人汪美玲三人在場，簽發本票時間
      均係在99年5月至7月間，所以本票號碼與簽發日期有先後
      順序顛倒之情形，然事實上系爭本票並非在98年5月至7月
      間所簽發，而是在99年7 月間所簽發，且被上訴人簽發系
      爭270 萬元本票，根本無現金借貸，亦無償還上訴人利息
      情事，純粹為兩造間職棒簽賭賭債，而被迫簽發作為上訴
      人執行法扣，達到上訴人詐欺被上訴人財產，使被上訴人
      受到財產上的損失及精神上的迫害。
  (五)末查，被上訴人所積欠上訴人另案職棒簽賭賭債25萬元 (
      含利息)，係由訴外人汪美玲借款12萬5千元清償予上訴人
      ，另外12萬5 千元仍為簽賭賭債，絕無現金借貸。另被上
      訴人於99年1 月間雖從簽賭網站刊登之廣告，打電話諮詢
      貸款事宜，想委託申請貸款，填寫一些基本資料，但條件
      不合無法貸款，如何顯示兩造間有借貸關係存在。上訴人
      雖說其把錢放在保險箱內，上訴人也應提出證據證明保險
      箱係於何時開立，且上訴人帳戶內都沒有錢，不可能有錢
      放在保險箱，顯係上訴人推託之詞。
二、上訴人則以下列辯詞資為抗辯：
  (一)上訴人主張被上訴人係本於借貸關係簽發系爭本票：
      １、固然借貸關係存在應由上訴人負舉證之責為實務多數
          所採：
          由於上訴人係現金交付予被上訴人，然因上訴人與汪
          美玲由親密愛人(見上證十四)交惡後，汪美玲無論台
          南、高雄、新竹不辭辛勞的多次出庭作證，已無法期
          待其證述有利於上訴人之證述，故僅能透過間接事證
          來佐證兩造間之借貸關係。
      ２、兩造間為借貸關係之間接事證：
          (1)上證四證人汪美玲親筆所寫之資料：
            該25萬元本票係由證人與上訴人共同借予陳永泉，
            其上「玲」是證人，「平」則是指上訴人，其上記
            載「貸款金額：250000」、「期數25」、「起迄日
            期：99.6.10～101.6.10」、「利息：1.5﹪＝3750
            」，均屬借貸事項之記載，如是賭債，且如被上訴
            人所述係長期賭博，焉會有單一筆如此之記載乎？
            如係賭債，金額應會累加，且豈可能會記載貸款金
            額、期數、起迄日期、利息乎？
          (2)99年7月10日之切結書：
            其上有被上訴人本人親自所寫之切結書「還款期間
            自民國99年7月10日至106年7 月10日止，本人陳永
            泉不得從事賭博相關活動，一經查明屬實，即將清
            償所有借款，不得異議」，係用借款一詞，如兩造
            間係屬賭債的話，應會記載清償所有賭債才對，但
            被上訴人係用借款，表示兩造間確實乃是借貸關係
            。
          (3)讓渡證書有三種不同的版本，顯示針對房地買賣確
            曾達成協議，且觀之土地房屋買賣契約書上第二條
            所載「餘額已付清」之記載，亦可佐證上訴人已交
            付270萬元之證據之一。
          (4)被上訴人簽發本票、借款憑證、讓上訴人保管銀行
            提款卡印章：
            由於上訴人借款予其他人均會要求開立本票、借款
            憑證、保管銀行提款卡簿印章等，業經敵性證人汪
            美玲證述在案，本件兩造間之債權債務關係亦屬相
            同，故兩造間之債權債務關係，確實非賭債關係，
            而為借貸關係。
          (5)汪美玲證述：「( 你在被上訴人的車內有無告訴他
            ，會幫他出12萬5千元給上訴人？)沒有，因為在民
            間放款不能讓被上訴人知道金主的身份，且金主只
            能夠一個人。」、「(你有無借款給被上訴人？)借
            貸關係，我有確實交出現金，我有借錢給被上訴人
            ，借了12萬5千元。」，對照被上訴人於99年8月31
            日所傳給上訴人之簡訊內容「你們那怎樣不是我的
            問題，叫我換簿幹嘛那有刑事責任我也有欠萱姐那
            25萬金主錢一切照合約走什麼叫盜領誰多領換我告
            他我很累沒時間理這個反正照合約走」。顯示另案
            25萬元本票(票號CHNO571593號)確實是借25萬元所
            開立，上訴人即是金主，舉一反三，其餘之本票亦
            屬借款。
          (6)系爭270 萬三張本票之顏色不一，一張為黑色、一
            張為淺藍色、一張為深藍色，係三次不同時間所簽
            ，非被上訴人所述同時間簽立。
  (二)被上訴人主張係為了讓上訴人多受清償而填載系爭3 紙本
      票：
      １、被上訴人既已主張非借款所開立系爭本票2 紙，基於
          票據無因性，上訴人顯然不負舉證之責：
          蓋在票據上簽名者，依票上所載文義負責。票據法第
          5條第1項定有明文，故票據乃文義證券，證券上之權
          利義務，悉依證券上所載文句而定其效力，因之，上
          訴人執有被上訴人蓋印之本票，當然享有票面所載之
          債權，此係票據無因性之性質所使然，是以被上訴人
          若欲免除其票據責任，而提起確認票據債權不存在之
          訴時，自應對之負舉證責任。蓋上訴人取得系爭本票
          之原因關係為何，依前述票據無因性之性質而言，上
          訴人對之本不負舉證之責，此為最高法院64年度臺上
          字第1540號判例著有明文。亦即若票據債務人以自己
          與執票人間所存抗辯之事由，對抗執票人，依票據法
          第13條規定意旨觀之，固非法所不許，惟應由票據債
          務人就該抗辯事由負舉證之責任。此觀最高法院92年
          度臺簡上字第29號、91年度臺簡上字第22號、82年度
          臺上字第629號多次揭示可稽。
          是以，本件被上訴人為發票人，其否認票據原因事實
          存在，自應由被上訴人就本票債權之原因事實不存在
          ，負舉證責任。
      ２、被上訴人無法證明係簽賭賭債所簽立：
          (1)被上訴人據以稱兩造間之資金往來情形為賭債之證
            據，無非為訴外人汪美玲所提出予被上訴人之原審
            卷第66頁至73頁之簡訊內容，然查，該簡訊內容有
            以下諸多疑點，非可斷然依據簡訊內容即認定上訴
            人為組頭以及兩造間為賭債關係：
            如果上訴人為組頭為真的話，那麼賭客眾多，如
              果上訴人要訴外人汪美玲幫忙的話，豈有可能簡
              訊內容僅有如此之少！
            原審卷第69、70、71、72、73頁之簡訊究竟是來
              自何號碼，何以竟無法顯示出來，已有可疑( 對
              照原審卷第66頁、67頁、68頁顯示出0000000000
              號，更足以證明該69至73頁之簡訊內容並非出自
              0000000000門號 )。況且第69至73頁簡訊內容其
              上所載「澎」，於勘驗時竟然是「鵬」，證人汪
              美玲稱將代號由「澎」改為「鵬」之舉，更是匪
              夷所思，以及違背常情之舉！況且，證人汪美玲
              之手機亦無法顯示所謂的「澎」或「鵬」即為00
              00000000門號，且簡訊內容既然無法顯示來電為
              哪一支門號，又如何會顯示出「澎」或「鵬」乎
              ？
            本院勘驗原審卷第69頁、第70頁傳送給伍董之簡
              訊內容，本院勘驗之內容後面尚有「萱萱」，顯
              見如有賭博一事，亦是證人汪美玲與組頭間之事
              情，上訴人並非組頭。
            本院勘驗證人汪美玲手機中另有於99年4月5日12
              時34分有顯示0000000000簡訊一則，內容為帳號
              ：00000000000000 ，代碼812，顯示乃證人汪美
              玲與他人之簡訊內容，與上訴人無涉。且由此亦
              可明證人汪美玲方有與他人有帳戶往來之情節。
            證人汪美玲一面證稱上訴人是組頭，他方面卻又
              於本院100年7月28日證述：「上訴人本身簽賭」
              ，顯然矛盾。且如果上訴人本身是組頭，何需由
              證人幫忙上訴人簽寫上訴人之開戶資料乎？故證
              人證述顯然不足採信。
          (2)汪美玲所提供之賭債明細表與被上訴人所開立之本
            票時間及金額無法吻合：
            證人汪美玲於本院100年7月28日證稱：「( 如果被
            上訴人簽賭輸了，錢要如何給付給組頭？ )要看上
            訴人要他如何給付，上訴人可能會要被上訴人簽本
            票或簽借款憑條」、「( 被上訴人贏錢，組頭要如
            何給付給被上訴人？ )用現金交付或匯款，匯款至
            賭客帳戶」、「( 上訴人會用何人的帳戶匯到賭客
            的帳戶內？ )要看上訴人用何人的帳戶」等語。茲
            以原審卷第23頁至27頁之該9 張本票票面金額來核
            對原審卷第131頁至133頁的所謂陳永泉每日簽賭明
            細，無一相符，顯示證人汪美玲所述賭債明細云云
            ，係屬不實：
            發票日99年5月11日(票號571594，面額10萬元)：
              然原審卷第131頁明細表內5月11日之所記載為「
              -54992」元。
            發票日99年5月17日( 票號571597，面額2萬元；
              票號571585，面額10萬元 )：
              然原審卷第132頁明細表內5月17日之所記載為「
              -70271」元。
            發票日99年6月1日(票號571593，面額25萬元)：
              然原審卷第132頁明細表內6月1日之所記載為「-
              5254」元。
            發票日99年6月27日(票號00000000，面額10萬元
              ；票號00000000，面額11萬元 )：
              然原審卷第132頁明細表內6月27日之所記載為「
              -155830」。
            發票日99年7月5日(票號490977，面額148435元)
              ：
              然原審卷第132頁明細表內7月5日之所記載為「-
              58505元」。
            發票日99年7月8日(票號489451，面額120473元)
              ：
              然原審卷第133頁明細表內7月8日所記載為「0」
              元。
            發票日99年7月14日( 票號489452，面額14萬元)
              ：
              然原審卷第133頁明細表內7月14日所記載為「0」
              元。
          (3)簡訊內容與賭債明細表無法吻合
            以原審卷第71頁、72頁之99年6 月25日簡訊內容來
            看「12日輸111676元，13日贏407884，14日贏1344
            82應給412690」云云。
            然對照原審卷第132頁，固然13日、14日是贏40788
            4 、134482元，但6月12日是輸「-45858 」，與明
            細表不符。
            且如99年6 月25日傳送簡訊賭家贏412690元，被上
            訴人豈有不取回如上99年5月11日所簽發之本票(票
            號571594，面額10萬元)及99年5月17日(票號57159
            7，面額2萬元；票號571585，面額10萬元)、99年6
            月1日(票號571593，面額25萬元 )所簽發之本票乎
            ？且進一步於99年6月27日(票號00000000，面額10
            萬元；票號00000000，面額11萬元 )簽發二張面額
            共計21萬元之本票乎？
          (4)被上訴人主張積欠「賭債」67萬元，然而依照證人
            汪美玲所提出之所謂「簽賭明細表」，其上所記載
            為839,443 元，金額顯然不符合，亦與上訴人所持
            有另案9張本票面額為1,088,908元及系爭3 紙本票
            面額為270萬元均屬不符。
          故被上訴人所稱賭債抑或汪美玲所提出之簽賭明細表
          均屬不實。
          (5)固然原審卷第66頁至67頁有「凱董：你先去匯三萬
            ，其於明日匯齊全─匯完我請後組開版。遊戲規則
            」、「凱董：後組說今日帳今日對匯─下次你贏不
            拖帳─匯完開版」，係從0000000000所傳之簡訊，
            然由於該傳送簡訊內容係在99年8月1日以及7月7日
            ，當時上訴人與汪美玲仍未鬧翻( 依據證人汪美玲
            於本院所證稱：我跟上訴人拆夥的時間已經不記得
            了，可能是99年8月下旬至9月初拆夥 )。而汪美玲
            透過上訴人之手機傳送簡訊與他人，此並不違背一
            般經驗常情，此觀證人汪美玲亦到庭證稱：「( 00
            00000000的手機是否為你在使用？ )要看時間，我
            跟上訴人拆夥後，上訴人就把那支手機拿回去，不
            是全部都是我在使用，上訴人也有在使用」等語可
            證，故難以該二則簡訊內容即推論上訴人與組頭有
            關。
            況且，依據該二則簡訊內容亦難認定係組頭與賭客
            間之對話。
            遑論，兩造間並未有如此之簡訊內容，如何認定係
            兩造間之賭債！
            且如前所述，如果上訴人是組頭，豈有可能僅有該
            二則之簡訊內容乎！證人汪美玲證稱上訴人均透過
            汪美玲與其他賭客訊息聯絡，經訊問證人：「( 你
            有無6月25日前賭客資料與上訴人的0000000000 手
            機資料？ )有，太多了」，然經本院勘驗汪美玲之
            手機，勘驗結果為「勘驗證人汪美玲手機簡訊，並
            沒有明確在99年6月25日以前以0000000000 傳送簽
            賭的內容簡訊」，顯見證人證述之不足採信。
          (6)至少被上訴人簽發99年6月1日本票面額25萬元，確
            實係借款，由此可見被上訴人其餘之抗辯不足採信
            ：
            被上訴人於99年8 月31日所傳給上訴人之簡訊內
              容「你們那怎樣不是我的問題，叫我換簿幹嘛那
              有刑事責任我也有欠萱姐那25萬金主錢一切照合
              約走什麼叫盜領誰多領換我告他我很累沒時間理
              這個反正照合約走」，亦顯示該本票25萬元確實
              被上訴人有借款。
            依照本院卷第45頁，證人汪美玲呈給另案之證人
              陳述狀證物四本票簽發之經過，證人以書寫方式
              寫於「證人汪美玲說法」欄內，證人汪美玲手寫
              關於99年6月1日本票25萬元部分，載稱「本人與
              龔共同出資，由本人隻身搭高鐵前往新竹，在陳
              車上簽發25萬本票，本人回台南將現金12.5萬交
              給龔榮鵬」，至於其他8 張之本票，證人汪美玲
              均載稱「無現金出入」，由此觀之，至少99年 6
              月1日之本票確實係有25萬元現金之交付。
            觀之汪美玲於本院另案99年度竹簡字第557 號案
              件自行書寫謂「由我貸款給他12.5萬，並於99年
              6月1日隻身到高鐵收取陳所簽發之25萬本票，也
              保管陳永泉土銀之薪轉簿子、提款卡、印章，回
              到台南即將12.5萬元現金交給龔，而我也順利於
              99/6/10、7/10、8/10及9/10 領取每期應付之金
              額」。以及證人於林文山一案手稿載明「其中一
              張25萬的本票一半債權是我拿現金給陳永泉，陳
              永泉再拿給龔的」。顯示證人於本院作證前均是
              主張該次有現金交付與陳永泉。
            而證人汪美玲於本院作證後始稱該次亦無現金交
              付陳永泉，證人證述無非是修飾之詞而不足採信
              。
          (7)被上訴人99年7 月10日之切結書「還款期間自民國
            99年7月10日至106 年7月10日止，本人陳永泉不得
            從事賭博相關活動，一經查明屬實，即將清償所有
            借款，不得異議」，其上記載「借款」。且如果上
            訴人是組頭的話，被上訴人輸越多越高興，焉有違
            背經驗常情，要被上訴人不得從事相關賭博活動之
            舉乎？
  (三)上訴人於98年間有向合作金庫成功分行租用保管箱作為存
      放現金之用，此亦有合作金庫商業銀行保管箱出租契約書
      (見上證十五)為證。
  (四)另被上訴人最開始於99年12月24日稱係一次全部簽出本票
      ，而於訴外人汪美玲於另案出庭證述後，於100 年3月1日
      改稱四次簽下12張本票，於本院又稱「主要是108 萬餘元
      本票的簽發是分四次簽發」，汪美玲於本院證稱：「第一
      次簽發2張本票，第二次簽發1張，第三次簽發7張或6張，
      最後一次是3張，總共270萬的本票」，又與被上訴人所提
      出汪美玲之手稿不符，而依照被上訴人所述四次簽署之情
      形，上訴人提出本票及借款憑證，由該等筆跡筆色之不同
      ，即可判斷並非同一次所簽署，故證人之證述明顯不實。
      另證人證述「(借款憑證上的日期是否就是簽立的日期？)
      是」，亦可以證明汪美玲之證述四次簽署根本就是不實之
      證述。
  (五)退步言之，如因上訴人無法舉證證明金錢270 萬元之交付
      ，則依據被上訴人及證人所述，該3 張本票之簽署乃是為
      了讓上訴人得以強制執行時受償較多，則該3 張本票開立
      之原因乃是基於讓上訴人較其他債權人受償較多之原因所
      開立，係屬被上訴人自願開立負擔該本票債務，而開立該
      本票亦非基於詐欺或脅迫所為( 證人汪美玲亦證述並無脅
      迫行為，而被上訴人陳永泉於本院另案100年度訴字第478
      號塗銷抵押權事件於100年11月8日開庭時亦稱設定抵押權
      時並無遭恐嚇脅迫，如有必要，可調卷即明 )，則被上訴
      人仍應負擔該本票之債務，故本件之本票債務存在於兩造
      間應無疑義。
  (六)再退而言之，被上訴人所述簽立系爭本票三紙，係為了清
      償賭債(上訴人仍否認之)，則依據民法第180條第3款「因
      清償債務而為給付，於給付時明知無給付之義務者」及第
      4 款「因不法之原因而為給付者，但不法之原因僅於受領
      人一方存在者，不在此限」之規範意旨，被上訴人已經清
      償之給付不得請求返還，故縱使該系爭3 紙本票之目的係
      欲清償賭債所交付，依照民法第319 條之規定：「債權人
      受領他種給付以代原定之給付者，其債之關係消滅」之規
      定，上訴人對於被上訴人仍取得系爭本票債權。
三、原審判決確認上訴人就如附表所示之系爭本票，對於被上訴
    人之本票債權不存在，上訴人不服，提起上訴，並上訴聲明
    ：(一)原判決廢棄。(二)被上訴人在第一審之訴駁回。(三)
    第一、二審之訴訟費用由被上訴人負擔。被上訴人則答辯聲
    明：上訴駁回、第二審訴訟費用由上訴人負擔。
四、兩造不爭執之事項：
  (一)系爭如附表所示3 紙本票確為被上訴人所簽發，業據被上
      訴人提出系爭本票3紙附卷可稽(詳原審卷第6頁)。
  (二)上訴人以本院99年度司票字第546 號裁定就系爭本票聲請
      對於被上訴人准予強制執行獲准，並以本院99年度司執字
      第24348 號執行事件對被上訴人所有之不動產、薪資執行
      中，亦據被上訴人提出本院99年10月28日新院燉99司執聖
      字第24348號執行命令一紙(詳原審卷第8頁)，及上訴人提
      出本院99年度司票字第546號民事裁定一件附卷可佐(詳原
      審卷第48頁)，復經本院依職權調閱上開案卷核閱無訛。
五、被上訴人主張系爭本票債權不存在等語，為上訴人所否認，
    並以上開情詞置辯。是本件應審酌者厥為被上訴人主張系爭
    本票係因其積欠上訴人賭債而簽發，其毋庸負票據責任，有
    無理由？
六、本院得心證之理由：
  (一)按票據乃文義證券及無因證券，票據上之權利義務，悉依
      票券上所載文義定之，與其基礎之原因關係各自獨立，票
      據上權利之行使，不以其原因關係存在為前提，執票人行
      使票據上權利時，就其基礎之原因關係確係有效存在，不
      負舉證責任。若票據債務人以自己與執票人間所存抗辯事
      由，對抗執票人，依票據法第13條規定觀之，應由票據債
      務人就該抗辯事由負舉證之責任( 最高法院95年度臺簡上
      第15號判決要旨參照 )。是票據債務人主張票據原因為賭
      債，經執票人否認後，該以賭債為原因關係之抗辯，自應
      由票據債務人負舉證責任，縱使執票人否認上開票據原因
      關係為賭債，而另主張票據原因關係為借貸，亦僅屬附理
      由之否認，自毋庸就借貸之票據原因負舉證之責。本件被
      上訴人即票據債務人以票據原因關係不存在為由，否認上
      訴人之本票債權存在，揆諸前揭說明，自應由被上訴人就
      其主張之事實負舉證責任，合先敘明。
  (二)查被上訴人主張其係因積欠上訴人賭債而簽發系爭如附表
      所示之3 紙本票交付上訴人等情，業據證人汪美玲於本院
      100年6月16日準備程序期日到庭結證：「( 問：被上訴人
      總共簽發幾張本票給上訴人？)答：總共12張。」、「(問
      ：12張的本票總金額是378萬8908 元，被上訴人實際上簽
      發的情況為何？)答：是分次簽的，第一次簽發2張本票，
      第二次簽發1張，第三次簽發7張或6張，最後一次是3張就
      是系爭270萬的本票。」、「(問：為何被上訴人願意簽發
      12張本票給上訴人？ )答：因為被上訴人有欠上訴人的賭
      債，上訴人有說如果被上訴人不還錢，會去被上訴人家騷
      擾或打電話告訴他家人有在外面簽賭。」、「( 問：你跟
      被上訴人如何認識？ )答：在網路上有刊登貸款細節上有
      我的聯絡電話，被上訴人有賭會去瀏覽資料，跟我聯絡。
      」、「(問：被上訴人跟上訴人是在網路上認識的嗎？)答
      ：我先認識被上訴人，申請貸款沒有過，有刷卡記錄才知
      道被上訴人信用卡還有餘額可以使用，所以在被上訴人亟
      需用錢的時候帶他去刷卡換現，上訴人要求被上訴人成為
      他的賭博網站的會員，被上訴人就加入。」、「( 問：被
      上訴人跟上訴人間是賭債還是借款？ )答：除了我的現金
      12萬5千元外其他都是賭債。」等語明確( 詳本院卷第109
      頁至第116頁)，且經證人汪美玲在本院另案兩造間確認其
      餘9紙本票合計金額108萬8908元本票債權不存在之99年度
      竹簡字第557 號案件中亦到庭證述：「(問：職業為何？)
      答：作民間貸款。並提出被告(註：指上訴人)在網站上刊
      登之資料來吸引客戶來簽賭及借款，賭客如果沒有現金，
      就叫賭客簽本票及借款憑證，並提出原告( 註：指被上訴
      人)向被告簽賭的相關資料。」、「(問：所提出原告簽賭
      的紀錄是如何來的？ )答：都是我電腦裡面的紀錄，因為
      我之前與被告共用電腦。」、「(問：是否受僱於被告？)
      答：沒有，因為我們是共同租用一個辦公室，並且共用一
      臺電腦，我有在作民間貸款，有曾經陪同被告拿本票及借
      款憑證給原告簽。」、「( 問：原來承租共同的辦公室在
      何處？ )答：台南市○○街76號即被告現在租用的房子，
      原來共同租的辦公室是303室，被告住的房子是210室，事
      發後被告還是住在慶東街76號，但是已經不是210 室，應
      該是其他室。」、「(問：與被告一同租辦公室多久？)答
      ：從99年3月到99年8月。」等語( 詳原審卷第99頁反面至
      第100頁 )，則證人汪美玲與上訴人既自99年3月間起即共
      同租屋，並共用一臺電腦，上訴人甚至將賭客林文山、被
      上訴人等人之存摺、印章交付予證人汪美玲保管，此為上
      訴人所不否認，足證證人汪美玲與上訴人合作期間非短，
      且彼此間原有相當高度之信任關係，則證人汪美玲事後縱
      與上訴人交惡，惟其既無蓄意杜撰情節，偏袒被上訴人之
      必要，則其所述被上訴人簽發系爭本票之情節，應與實情
      相符，堪予採信。
  (三)又被上訴人在原審提出由行動電話號碼0000000000傳送：
      「愷董：你先去匯三萬，其於明日匯齊全─匯完我請後組
      開版。遊戲規則」、「凱董：後組說今日帳今日對匯─下
      次你贏不拖帳─匯完開版」、「約泉董晚上見面」等語內
      容之簡訊三則(詳原審卷第66頁至第68頁)，復經上訴人在
      原審時自承上開0000000000行動電話為其所有無訛( 詳原
      審卷第127頁反面)，佐以證人汪美玲在本院100年6月16日
      準備程序期日到庭結證：「( 問：原審卷第69頁的簡訊是
      誰傳給誰的？ )答：是上訴人傳給我的，因為0000000000
      的號碼都是用在賭客的傳訊上。因為我們間有客戶的往來
      ，他也想讓我知道業務的情形，如果賭客輸太多可以介紹
      賭客來跟我做貸款。」、「( 提示原審卷第67頁，愷董是
      誰，是誰傳給誰的簡訊？ )答：是高俊傑，是上訴人把簡
      訊傳給我，要我傳給高俊傑。」、「( 問：提示原審卷第
      71頁，簡訊中所指的澎是上訴人，泉董是指被上訴人，此
      簡訊是由何人傳給何人？ )答：是上訴人傳給我，要我把
      這個簡訊傳給被上訴人。」等語(詳本院卷第115頁 )，而
      觀之原審卷第71頁簡訊內容為：「 泉董：票利息18000，
      12日輸111676，13日贏407884/14日贏134482，應給00000
      00/14日贏134482，應給412690 」，則上開簡訊中即已明
      確提及「泉董」、「贏」、「輸」等簽賭字樣，核與被上
      訴人在原審提出由訴外人汪美玲協助上訴人製作賭客每日
      簽賭明細記載被上訴人在99年6月13日、99年6月14日二日
      賭贏金額相符(詳原審卷第131頁至第133頁)，且該記錄中
      賭客名稱林文山亦曾因向上訴人簽賭，積欠債務未償，乃
      簽發票面金額8 萬元之本票，經臺灣高雄地方法院鳳山簡
      易庭以99年度鳳簡字第919 號民事判決上訴人就其持有以
      訴外人林文山名義簽發之本票對於林文山之票據上權利不
      存在，亦經被上訴人提出上開判決一紙附卷可佐( 詳本院
      卷第42頁至第44頁 )，足見被上訴人上開主張上訴人因經
      營賭博網站，其先前確曾向上訴人簽賭積欠賭債，乃簽發
      系爭本票交付上訴人乙節，要非無據。
  (四)再者，觀之系爭3紙本票票面金額記載為145萬元、60萬元
      、65萬元，金額非微，衡之社會一般常情，兩造非親非故
      ，被上訴人又遠住新竹，上訴人自身既有金融機構帳戶可
      資運用，殊難想像對於145 萬元、60萬元、65萬元之鉅額
      款項進出，竟捨安全、可留作證據之金融機構匯款、轉帳
      途徑不為，而以自高雄攜帶大量現金遠至新竹交付被上訴
      人，而無任何資金進出證明之方式交付借款，且就高達27
      0 萬元之借款，既未要求被上訴人書立借款憑證，僅憑被
      上訴人簽發本票即出借款項，實與常理不符。況系爭3 紙
      本票按98年5月5日、98年6月5日、98年7 月10日之發票日
      期先後排列，本票票號分別為CHNO489457、489455、4894
      56號，由此可知，系爭本票之發票日期在前者，本票票號
      卻在後，此與一般開票習慣，係按發票時間逐張開立之情
      形迥異。且系爭本票倘如上訴人所稱係於借款交付時簽立
      ，何以交付借款時間各相隔一個月，本票號碼卻仍連續？
      且98年5月5日先借款之145 萬元，本票號碼卻在98年6月5
      日、98年7 月10日借款時之本票之後？猶較諸兩造間另案
      被上訴人以上訴人提供之本票所簽發之發票日期為99年 7
      月8日、99年7月14日，票號為CHNO489451、489452號( 詳
      原審卷第23頁、第26頁 )本票號碼之後，如兩造間確有於
      98年5月5日、98年6月5日、98年7 月10日之借款關係存在
      ，豈有可能當時所簽本票之票據號碼反而落在一年後始簽
      發之票據之後？應認被上訴人所稱系爭3紙本票係99年7月
      間應上訴人要求而同時簽立等情，與常理較相符合，應可
      信實。
  (五)至上訴人雖辯稱另案25萬元本票係由證人汪美玲與上訴人
      共同借款25萬元予被上訴人，舉一反三，其餘之本票亦屬
      兩造間借款關係而簽發云云，惟上訴人執有被上訴人簽發
      之12紙本票，既屬獨自不同之票據，且票據上原因關係之
      情形甚多，或為借貸或為清償賭債，尚不能以被上訴人簽
      發另案25萬元本票之原因關係，推論必與簽發系爭3 紙本
      票之原因關係相同，是以，上訴人上開所辯，尚難採信。
      又上訴人另辯稱訴外人汪美玲所提供之簽賭明細表與被上
      訴人所簽發之本票時間及金額無法吻合，顯示訴外人汪美
      玲所提供之簽賭明細表係屬不實云云，惟被上訴人實際上
      簽發本票之日期，未必與本票上填載之發票日期俱屬相同
      ，已據證人汪美玲於本院100年6月16日準備程序期日到庭
      證述綦詳(詳本院卷第109頁反面)，且被上訴人簽發系爭3
      紙面額合計270萬元之本票及另案9紙面額共計108萬8,908
      之本票，應係向上訴人簽賭一段時間結算贏虧之金額後，
      方會就其積欠之賭債，簽發本票交付上訴人，即難謂證人
      汪美玲所提供之賭客簽賭明細之紀錄必有所不實。另上訴
      人雖辯稱本案如有賭博一事，亦是證人汪美玲與組頭間之
      事情，上訴人並非組頭乙節，惟本案被上訴人苟未向上訴
      人簽賭積欠賭債未償，衡之社會一般常情，上訴人應無在
      被上訴人書立借款憑證表示願將銀行(郵局)之存簿、提款
      卡、印章等物，表明係委託由『上訴人』保管，及要求被
      上訴人將坐落新竹市○村路300巷25弄49號房地設定100萬
      元抵押權予上訴人，及以上訴人自身名義與被上訴人簽訂
      坐落新竹市○村路300巷25弄49 號房地買賣契約書之理，
      此有被上訴人在原審提出借款憑證、保管切結書、他項權
      利證明書、讓渡證書、土地房屋買賣契約書附卷可佐( 詳
      原審卷第28頁至第45頁反面 )，足見上訴人上開所辯，亦
      與事理有悖，難予採信。至上訴人經營賭博之網站，另有
      上手組頭存在，上訴人自得向其上手簽賭，惟此均不影響
      本案被上訴人係向上訴人簽賭事實之認定，併此敘明。
  (六)上訴人另主張系爭本票既為被上訴人自願所開立負擔該本
      票債務，則被上訴人仍應負擔該本票之債務乙節，惟按民
      法第71條規定「法律行為，違反強制或禁止之規定者，無
      效。」；又「賭博為法令禁止之行為，其因該行為所生債
      之關係原無請求權之可言，除有特別情形外，縱使經雙方
      同意以清償此項債務之方法而變更為負擔其他新債務時，
      亦屬脫法行為不能因之而取得請求權」( 最高法院44年度
      臺上字第421號判例意旨參照)。本件系爭3 紙本票既係被
      上訴人因清償積欠上訴人賭債而簽發，而賭博行為係屬無
      效，不生債之關係，已如前述，揆諸前揭判例意旨，上訴
      人即不得享有系爭本票之票據權利，上訴人上開所述，即
      無足採。
  (七)末查，上訴人雖又抗辯本案縱認被上訴人簽發系爭3 紙本
      票之目的係欲清償賭債所交付，依民法第180條第3款及第
      4 款之規範意旨，被上訴人已經清償之給付不得請求返還
      ，上訴人對被上訴人仍取得系爭本票債權等情，惟按給付
      ，有左列情形之一者，不得請求返還：一給付係履行道德
      上之義務者。二債務人於未到期之債務因清償而為給付者
      。三因清償債務而為給付，於給付時明知無給付之義務者
      。四因不法之原因而為給付者。但不法之原因僅於受領人
      一方存在時，不在此限，此為民法第180 條定有明文。而
      就上開民法第180條第3款之規定既因賭債非債，本不生債
      之關係，且本件為清償賭債而簽發系爭本票，則本件舊債
      務為賭博之債，新債務即就系爭本票票款亦無給付之義務
      可言，於被上訴人未給付時，依法自得拒絕給付，上訴人
      對賭債並無債權或債權請求權存在，難謂本件有上開民法
      第180條第3款規定之適用。另上開民法第180條第4款之規
      範目的，係認當事人從事不法行為，乃將自己置於法律秩
      序以外，無予保護之必要，故該款所稱之「給付」，係指
      本於受損人之意思所為財產之給與，且當事人給付目的，
      在使受領者終局保有此項財產給與者而言，至債務之負擔
      (Eingehung der Verbindlichkeit)， 仍在給付之前階段
      (Vorstufe)，尚不得謂為給付( 見王澤鑑，賭債與不法原
      因給付，民法學說與判例研究，第二冊，第132-133頁)。
      查被上訴人係向上訴人所營賭博網站簽賭積欠賭債，乃簽
      發系爭本票以為給付之擔保，已如前述，揆諸上開說明，
      該票據之交付，僅屬票據債務之負擔，被上訴人應無使上
      訴人終局保有此項財產之意，尚難謂為「給付」。是上訴
      人抗辯被上訴人既簽發系爭票據並交付予上訴人，係屬不
      法原因之給付，上訴人仍對被上訴人取得系爭本票債權云
      云，容有誤會，亦無足取。
  (八)綜上所述，票據債務人不得以自己與發票人或執票人之前
      手間所存抗辯之事由對抗執票人，固為票據法第13條前段
      定有明文，惟本件兩造就系爭本票既為直接前後手關係，
      依據上開條文之反面文義解釋，被上訴人自得執系爭本票
      係因被上訴人積欠上訴人賭債而簽發，而兩造間之賭博債
      務有違公序良俗而不存在，據以對抗上訴人，是以，兩造
      間既無任何系爭本票所擔保之合法原因關係存在，則被上
      訴人請求確認上訴人持有系爭本票，對於被上訴人本票債
      權不存在，自屬有據，應予准許。是原審之判決，於法並
      無違誤。上訴意旨指摘原判決不當，求予廢棄改判，為無
      理由，應駁回其上訴。
七、因本案事證已臻明確，兩造其餘主張、陳述及所提之證據，
    經本院審酌後，認與判決結果不生影響，爰不一一論述，附
    此敘明。
八、據上論結，本件上訴為無理由，依民事訴訟法第436條之1第
    3項、第449條第1項、第78條，判決如主文。
中    華    民    國   100    年    12    月    7     日
                 民事第一庭    審判長法  官  鄭政宗
                                     法  官  林宗穎
                                     法  官  王佳惠
以上正本係照原本作成。
如對本判決上訴，須於判決送達後20日內向本院提出上訴狀，同
時表明上訴理由，上訴理由須以本判決適用法規顯有錯誤（均須
按他造當事人之人數附繕本）。
中    華    民    國   100    年    12    月    7     日
                                     書記官  陳思璟
┌─────────────────────────────┐
│附表                          100年度簡上字第29號         │
├──┬─────┬──────┬───────┬─────┤
│編號│發票日    │票面金額    │到期日        │本票號碼  │
│    │（民國）  │（新臺幣）  │（民國）      │          │
├──┼─────┼──────┼───────┼─────┤
│ 1  │98.5.5    │1450,000元  │ 99.5.5       │CHNO489457│
├──┼─────┼──────┼───────┼─────┤
│ 2  │98.6.5    │ 600,000元  │ 99.6.5       │CHNO489455│
├──┼─────┼──────┼───────┼─────┤
│ 3  │98.7.10   │ 650,000元  │ 99.7.10      │CHNO489456│
└──┴─────┴──────┴───────┴─────┘